【裁判字號】    96,保險上更(一),12
【裁判日期】    990323
【裁判案由】    給付保險金
【裁判全文】
臺灣高等法院民事判決            96年度保險上更(一)字第12號
上  訴  人  越南協孚電力有限公司
            即HIEP PHU.
法定代理人  甲○○
訴訟代理人  張冀明律師
            顧念妮律師
被上訴人    泰安產物保險股份有限公司
法定代理人  乙○○
訴訟代理人  黃建隆律師
複  代理人  黃貞季律師
上列當事人間給付保險金事件，上訴人對於中華民國93年11月29
日臺灣臺北地方法院92年度保險字第17號判決提起上訴，本院於
99年3 月 9日言詞辯論終結，判決如下：
    主  文
原判決關於駁回上訴人後開第二項之訴及該部分假執行之聲請暨
訴訟費用除確定部分外之裁判均廢棄。
被上訴人應給付上訴人美金柒佰零萬柒仟玖佰肆拾元柒角柒分
及自民國90年6 月18日起至清償日止按年息10% 計算之利息。
其餘上訴駁回。
第一、二審訴訟費用除確定部分外，由上訴人負擔四分之三，餘
由被上訴人負擔。
本判決第二項所命之給付，於上訴人以新台幣柒仟捌佰貳拾捌萬
伍仟佰陸拾壹元為被上訴人供擔保後得假執行，但被上訴人如
以新台幣貳億仟肆佰捌拾伍萬陸仟零捌拾元為上訴人預供擔
保，得免為假執行。
    事實及理由
壹、程序方面
一、按法律行為發生債之關係者，其成立要件及效力，依當事人
    意思定其應適用之法律。當事人意思不明時，同國籍者依其
    本國法，國籍不同者依行為地法，行為地不同者以發要約通
    知地為行為地，如相對人於承諾時不知其發要約通知地者，
    以要約人之住所地視為行為地，涉外民事法律適用法第6 條
    定有明文。查：
  (一)本件上訴人係未經我國認許之外國法人，依據兩造就上訴人
    所有位於越南國之協孚電廠（HiepPhuocPower Plant）、輸
    電線（Transmission Lines）及新順發電站（Tan Thuan
    Power Station ）（下稱協孚電廠等）所簽訂之保險契約，
    請求被上訴人給付保險金，具涉外因素，為一涉外事件，應
    有涉外民事法律適用法之適用，合先敘明。
  (二)兩造訂立保險契約發生債之關係，未約定應適用之法律，此
    據兩造證述明確（見本院卷第336 頁反面）；上訴人係越南
    國法人，被上訴人為依我國法律設立之公司；本件保險契約
    依保單所示，應係在被上訴人設於台北市○○路59號之營業
    所訂立（見原審卷(一)第9-13頁），依前揭說明，應以行為地
    法即中華民國法律為準據法。被上訴人雖抗辯本件無從確定
    訂約地點，應以要約之越南國法為本件準據法云云，惟未舉
    證以實其說，不足採信。
二、上訴人之聲明如下：
  (一)上訴人起訴請求：被上訴人應給付上訴人美金（下同）27,9
    43,553.64 元之本息（見原審卷(一)第5 頁反面）。
  (二)原審判決駁回上訴人之訴，上訴人不服，提起上訴，聲明：
    被上訴人應給付上訴人27,943,553.64 元之本息（見本院前
    審卷(一)第19頁）。
  (三)嗣於96年7月11日減縮聲明：被上訴人應給付上訴人26,700,
    308.25元之本息（見本院卷(一)第22頁）。
貳、實體方面
一、上訴人起訴主張：兩造就伊所有之協孚電廠等投保財產損失
    或損害全險（Industrial All Risks Insurance Policy ）
    、營業中斷損失險，投保金額合計414,954,470 元，保險期
    間自西元（下同）1999年8 月11日越南時間凌晨零時1 分起
    至2000年8 月11日同一時間止，並已付清保費。伊於1999年
    12月17日發現協孚電廠之凝結水水質硬度增高，嗣於2000年
    1 月20日將發電機停機檢查後，發現編號第1 、2 、3 號發
    電機之冷凝器銅管及汽輪機潤滑油系統之水冷卻器（下稱潤
    滑油冷卻器）遭砂石磨損，產生洩漏現象；鍋爐系統亦遭鹽
    水嚴重污染等情，經會同被上訴人以及系爭保單中雙方同意
    由被上訴人指定之Loss Adjuster GAB Robins（下稱GAB 公
    司）進行各項調查，其原因為帥臘河中意外出現大量砂石磨
    損所致，本件保險事故業已發生，爰依保險契約及保險法第
    29條第1 項前段、第34條第1 、2 項規定，請求被上訴人給
    付美金27,943,553.64 元之本息。
二、被上訴人則以：上訴人就其主張系爭銅管破漏等現象係肇因
    於帥臘河中意外出現大量砂粒所致之保險事故發生，應負舉
    證責任；本件銅管破漏係河水沖、腐蝕作用所造成之自然損
    耗，屬本件保險契約之除外不保事項；上訴人提出之相關單
    據不能證明其主張之損害等語，資為抗辯。
三、原審對於上訴人之請求，判決：上訴人之訴及假執行之聲請
    均駁回。上訴人不服，提起上訴，聲明：(一)原判決廢棄。(二)
    被上訴人應給付上訴人26,700,308.25 元及自90年6 月18日
    起至清償日止，按年利率10％計算之利息。(三)願供擔保，請
    准宣告假執行。被上訴人則聲明：(一)上訴駁回。(二)如受不利
    判決，願供擔保免為假執行。（原審駁回被上訴人其餘之訴
    部分已告確定）
四、按保險係保險人對於被保險人因「不可預料或不可抗力之事
    故」所致損害負保險給付責任之制度。其所謂不可預料或不
    可抗力之事故，係指從要保人或被保險人之角度以觀，凡天
    災、地變或第三人之行為所致之損害均屬之，基於保險契約
    所承保之危險，在本質上所具有偶然之不可預料性，被保險
    人請求保險理賠，固應就其損害係遭不可預料之意外事故所
    致之事實負舉證責任。惟依保險人承保危險之範圍不同，可
    區分為「列舉保險」（specified-risk insurance
    policies）及「概括保險」（all-risk insurance
    policies）二種，所謂列舉保險乃保險契約明白列舉保險人
    所承保之危險事故，即保險人僅就保單所列舉之特定危險事
    故負責；所謂概括保險者乃保險契約約定保險人承保之範圍
    涵蓋發生各種損失之所有危險事故，除保單所列舉之不保事
    項外，保險人均應負責，二者之別在於列舉保險，保險人只
    須就契約所列舉之危險事故負責，如財產損失非因保單所列
    舉之危險事故所致，保險人即無庸負責理賠，故被保險人自
    須就保險標的所受之損害，係肇因於保單所列舉之危險負舉
    證證明之責；至於概括保險，因保險人係就所有不可預料之
    意外事故所造成之財產毀損均需負責理賠，除非有約定除外
    不保事項，故被保險人僅需證明有損害發生，以及損害是在
    保險有效期間內不確定之因素所引起（無須證明係因特定之
    危險事故所造成），即屬已盡舉證之責，保險人如欲免除理
    賠責任，自需舉證證明損害係因除外不保事項所致，方可免
    責。查：
  (一)上訴人主張：伊於1999年間，就伊所有之協孚電廠等投保財
    產損失全險、為期18個月又營業中斷損失險，投保金額合計
    美金414,954,470 元，保險期間自1999年8 月11日越南時間
    凌晨零時1 分起至2000年8 月11日同一時間止，並已付清保
    費之事實，業據提出英文保單（下稱系爭保單）及中譯本可
    憑（見原審卷(二)第132- 133頁、本院前審卷(二)第207-反面）
    ，被上訴人對此亦不爭執，自堪信為真實。系爭保單之約定
    如下：
    1.保單中文名稱雖載為「商業火災保險單」，但英文名稱則
      載為「Industrial All Risks Insurance Policy 」（見
      原審卷(一)第9 頁）。
    2.保險類型：實質滅失或毀損全險，包括機械損害及營運中
      斷（Type：All Risk of Physical Loss or Damage
      Policy including Machinery Breakdown and Business
      Interruption. ，見原審卷(二)第133 頁、本院前審卷(一)第
      207 頁反面）。
    3.第一章實質滅失或毀損之賠償責任：倘第一章所列之保險
      標的物於承保處所，因發生不可預料意外事故所致之實質
      滅失、毀壞或損害（本章中統稱為「毀損」，「受損」含
      意相當），除約定不保事項外，本公司（即被上訴人）將
      依照本保單條款規定，包括本公司之賠償限額，按適用之
      補償基礎賠償被保險人。（SECTION 1- MATERIAL LOSS
      ORDAMAGE「IDEMNITY」：In the event of any
      accidental physical loss destruction or damage
       (hereinafter in Sections 1 refered as "Damage"
      with "Damaged" having a corresponding meaning) not
      otherwise excluded happening at the Situation to
      the Property insued described in Section 1 the
      Insurer(s) will subject to the provisions of this
      Policy including the limitation on the Insurer(s)
      liability, indemnify the Insured inaccordance with
      the applicable Basis of Settlement. ，見原審卷(二)第
      136 頁、本院前審卷(一)第209 頁反面）
    4.第二章營業中斷損失之賠償責任：若位於承保處所中且用
      於營業之建築物或其他標的物或其他被保險人所使用之標
      的物因任何原因或事件而發生非本約所不承保之意外實質
      滅失、毀壞或損害，而直接導致被保險人之營業中斷時，
      本公司應依本約（包括賠償限額之規定）就被保險人因營
      業中斷而依所應適用之理賠基礎計算之損失負賠償責任。
      （SECTION 2-BUSINESS INTERRUPTION 「THE INDEMNITY
      」In the event of any building or any property or
      any part thereof used by the Insured at the
      Premises for the purpose of the Business suffering
      accidental physical loss,destruction or damage by
      any cause or event not hereinafter excluded （loss
      ,destruction or damage so caused being hereinafter
      termed "Damaged"）and the Business carried on by
      the Insured being in consequence thereof
      interrupted or interfered with, the Insurers
      liability, pay to the Insured the mount of loss
      resulting from such interruption or interference
      in accordance with the applicable Basis of
      Settlement. ，見原審卷(二)第149 頁、本院前審卷(一)第
      216 頁）。
    5.保險標的除外事項：珠寶等標的物不在本保險契約承保範
      圍內；不保事項：戰爭…耗損…逐漸變質與磨損、緩慢進
      展之變形或扭曲、擦傷或括傷…等（見原審卷(二)第157-16
      0 頁）。
    6.綜合上述，再參以被上訴人亦認本件係屬實質滅失或毀損
      之財產損失險全險，足認本件保險屬概括保險，依上開說
      明，上訴人僅須就保險標的協孚電廠有損害發生，以及損
      害是在保險有效期間內因不確定之因素所引起，即屬已盡
      舉證之責；被上訴人如欲免除理賠責任，自需舉證證明損
      害係因除外不保事項所致，方可免責賠償責任。
  (二)上訴人主張：伊於1999年12月17日發現協孚電廠之凝結水水
    質硬度有增高現象，經越南國家電力調度中心於2000年1 月
    20日同意，將編號第1 號發電機由國家電網解列停機，檢查
    冷凝器，發現編號第1 、2 、3 號發電機之潤滑油冷卻器遭
    受砂石磨損，產生洩漏現象後，立即通知被上訴人之事實，
    為被上訴人所不爭，堪認本件事故係發生於本件1999年8 月
    11日越南時間凌晨零時1 分起至2000年8 月11日同一時間之
    有效期間內。
  (三)上訴人主張：被上訴人指定GAB 公司及伊派員進行各項事故
    發生原因之調查，經GAB 公司委託Dr. Neubert 於2000年7
    月26日作成之報告，已認本件銅管損壞肇因於意外出現於帥
    臘河中之大量砂石之磨損，系爭保險事故業已發生，被上訴
    人應依系爭保險契約，賠償伊所受之損害等語；被上訴人則
    以：帥臘河長久以來污染嚴重，有越南國家科學科技資訊和
    資料中心之調查結果、聯合國2001年環境計畫報告及聯合國
    2001年南亞洲環境現況報告等專業研究報告可稽，系爭銅管
    上有明顯之河水沖蝕、腐蝕痕跡，有Dr.Neubert、工研院等
    報告可證；銅管內之沉積物內均含腐蝕性物質，有MPT報告
    可按，Dr Neubert於其2000年7月26日所出具之第1份報告亦
    謂：「沉積物（淤泥）的化學成份主要由泥土顆粒與一些有
    機物組成，且氯（2.5％）及硫化物（0.44％）的含量很高
    」（按，硫化物即係具腐蝕性之物質）；第4號潤滑油冷卻
    器於90年7月亦發生河水沖蝕、腐蝕之情形，然當時並無任
    何大量沙石之出現，是系爭銅管係受帥臘河水一般「沖蝕－
    腐蝕」作用之自然耗損而破漏云云資置辯。查：
    1.本件事故發生之原因，經兩造先後送請不同單位之鑑定結
      果如下：
      (1)GAB 公司2000年3 月4 日第1 次報告：「事故原因：我
        們就此事故原因的調查正持續進行。在此階段我們的調
        查尚要特別考量被保險人僅有有限的資料，且自己的調
        查亦在進行中，我們唯一能告知的是第1 、2 、3 號冷
        凝器已因滲漏顯示遭到不同程度的損壞。總而言之，此
        事故乃肇因於增加的磨耗，其乃因汲取自附近河水的砂
        粒含量增高所致…（Cause ：Our inquiries into the
        subject of cause continue.At this stage of our
        investigations ,andespecially bearing in mind
        the limited information available from the
        Insured as their own enquiries continue, we can
        advise that it is known that the condenser Units
        1, 2, 3 have sustained different degrees of
        damage manifesting itself as leakage. It is
        surmised, that this was due to oncreased
        abrasion /wear, which resulted from increased
        sand particle content of raw water taken in from
        the adjancet river. ），有該報告及中譯文可憑（見
        本院前審卷(五)第23頁反面、29頁反面）。
      (2)GAB 公司2000年6 月21日第2 次報告僅記載現場取樣，
        另要求上訴人提供帥臘河之水文資料以便了解其水文（
        見本院前審卷(五)第39、41頁反面）。
      (3)GAB 公司委請之專家Dr. Neubert 於2000年7 月26日提
        出編號20084-1 號鑑定報告：「…銅管的之損壞是因冷
        卻水系統中發生了某些異常現象－即嚴重磨蝕歸因於大
        量砂粒所造成的（…, that failure of the tubes is
        based in some abnormal occurrences in the
        cooling water system, heavy abrasion due to high
        amount of sad.），有該鑑定報告及中譯文節本可憑（
        見原審卷(三)第18頁、本院前審卷(二)第235 頁反面、259
        頁反面）。
      (4)Dr. Neubert 於2000年9 月20日提出編號20084-2 號鑑
        定報告：「總結所有在管子調查所得的結果和發現，我
        們可以下結論：管內在過去發生了磨蝕攻擊，磨蝕攻擊
        只在短時間內產生作用，如幾個星期，…本次的調查結
        果也確認了前次報告00000-00的結果（Summarising
        all results and fingings on the tubes
        investigated we have to conclude, that there has
        been an abrasive attack within the pipe in the
        past.
        Abrasive attack only could be effective for a
        short time, some weeks, …The results of this
        investigations also confirm the results of our
        prelimi report 00000-00.），有該鑑定報告及中譯文
        可憑（見原審卷(五)第43頁、本院前審卷(二)第261 頁反面
        、267 頁反面）。
      (5)GAB 公司2000年11月10日第3 次報告：「事故原因：依
        據現有的資料，我們將調查集中在如下兩出險原因的一
        項：(1)經由高流速的沖蝕(2)突然的砂磨。…若同時將
        Neubert 博士教授及澳洲NDT Service 作出的結論列入
        考量，佐以量測的流速數據或相關事證，顯示根本沒有
        " 高流速" 現象。因此，經歸納銷去法，可能可以合理
        的歸納此災損原因，應歸責為" 砂磨" 。同時，我們將
        等被上訴人提供" 帥臘河水質評估報告" 與Hertaeg 先
        生的最終報告，來做出受損原因結論（Based on the
        present available information, weshall limit our
        investigation to one of the twofollowing
        causations:-(1)Erosion through high velocity (2)
        Sudden sand abrasion. …When also taking the
        conclusion made by Prof. Dr.Neubert and Australi
        an NDT Services into consideration, and based on
        the measured velocity data or related actual
        findings,there appears to have no sign of
        "highvelocity" phenomena. Thus through
        inductivereasoning, it may be reasonable to
        induce thatthe loss causation should be rest to
        "sandabrasion". In the meantime, we would
        further wait for the "Report on the assessment
        of existing water quality at Soai Rap River"
        from the Insured and Mr. Hertaeg's final report
        in order to conclude the loss causation.），有該
        報告及中譯文節本可憑（見本院前審卷(五)第49頁反面
        -50 頁、57頁反面-58 頁）。
      (6)GAB 公司2000年4 月20日第4 次報告表示事故原因尚未
        確定，另等待上訴人提供帥臘河之水文資料以完成最終
        報告（見本院前審卷(五)第60頁反面- 61頁、63頁反面
        -64 頁）。
      (7)Dr. Neubert 於2001年11月15日提出編號21270-1 號鑑
        定報告：「總結三根管子的結果以及發現，我們必須說
        ，被調查的管子的損害是因為冷卻水中的固體砂粒攻擊
        所致。管子材料的脫落之所以發生完全是因為流動介值
        （水－砂混合物）的機械作用所造成，並沒有化學反應
        發生。如同之前報告20084 所言，我們未能觀察到腐蝕
        對於管壁厚度有如災難般喪失，有顯著的影響或貢獻。
        …冷凝管的損壞是因冷卻水系統發生了某種異常現象，
        大量的砂粒造成的嚴重磨蝕。…冷油管的損失也是因為
        磨蝕，見DN報告20084 。2001年在現場對第2 號冷油器
        管子端頭所做的光學檢視可以確認這項陳述（
        Summarising all results and findings on the
        three tubes we have to state, that failure of
        the tubes investigated was induced by the attack
        of sand particles in the cooling water. Removal
        of the tube material occurred entirely due to
        the mechanical effect of the flowing medium
         (water-sand mixture) without chemical reaction
        taking place. A significant influence or
        contribution of corrosion to the catastrophic
        loss in wall thickness, as mentioned earlier in
        the report 20084, could not be observed.…
        Failure of the condenser tubes is based in some
        abnormal occurrences in the cooling water
        system, heavy abrasion due to high amount of
        sand. …Failure of the oil cooler's tubing also
        was induced by abrasion, see DN - report20084.
        The findings during the optical inspection of
        the second oil cooler on-site2001 on the tube's
        ends confirm this statement.），有該鑑定報告及中
        譯文節本可憑（見原審卷(五)第51-52 頁、本院前審卷(二)
        第269 頁反面-270頁、295 頁反面-296頁）。
      (8)PB公司於2002年1 月11日提出報告，係記載協孚電廠與
        冷卻水之資訊、電廠操作歷史、故障事件、操作範圍與
        操作程序、詳細之管子冷卻水流速測試及相關計算，且
        該等資料亦為MPT 公司所引用，PB公司同意MPT 公司所
        提出編號11277.02號報告之結論（…this report
        provides the relevant plant and cooling water
        information, plant operating history, failure
        incidents, operating regime and operating
        procedures, and details of tube cooling water
         (CW) flow velocity tests, with associated
        calculations. …The above information was
        utilised by MPT in its investigations. Full
        details of the MPT investigations and
        conclusions are contained in its Report
        No.11277.02, "Investigation into the Failure
        ofCondensers and Oil Coolers at Hiep Phuoc
        PowerStation". The MPT conclusions are supported
        byPB Power. ），有該報告及中譯文可憑（見本院前審
        卷(三)第200-202 頁、224-226 頁）。
      (9)Dr. Neubert 於2002年2 月25日提出編號00000-00號報
        告，對MPT 公司於2002年1 月9 日所提出編號11277.02
        號報告評論以：「該報告的評論『管子損壞最可能的原
        因是鋁黃銅管不適用於溫暖的硫化物污染河水』有許多
        可疑之處。…專家並不想重述他記載於他的兩份損壞報
        告中的發現，從他的觀點而言，這份報告並未釋出可使
        人信服的事實（The comment of the report leaves a
        lot of doubt on the statement that the "most
        probable cause of failure is that aluminium
        brass was inadequate for service in warm
        sulphide-polluted river- water".…The expert
        does not want to repeat his findings, documented
        in his two failure reports, as from his point of
        view no convicing facts have been worked out in
        this report.）」，有該報告及中譯文可憑（見本院前
        審卷(二)第297 頁反面、302 頁反面）。
      (10)Dr. Neubert 於2002年4 月15日提出編號00000-00號鑑
        定報告：「總結調查的結果，我們可以下結論表示，管
        子的損壞是因為冷卻水中的高載砂量導致嚴重的固體撞
        擊沖蝕。腐蝕對於洩漏的影響並未完全排除。但是在樣
        本中，腐蝕的部分對於洩漏的形成其影響似乎是較小的
        （Summarising the results of the investigations,
        it was concluded that the tubes failed due to
        heavy solid impingement erosion by heavy sand
        loading in the cooling water. A contribution of
        corrosion to the occurrence of leaks was not
        toally excluded.But the part of corrosion to the
        formation ofleaks in the samples seems to be of
        minorinfluence. ），有該鑑定報告及中譯文可憑（見
        本院前審卷(二)第306 、309 頁）。
      PPT 公司2002年4 月26日提出編號11277.05號報告：「
        …考慮所有相關資訊，可認定協孚電廠冷凝器銅管與潤
        滑油冷卻器銅管的破漏主要是因正常操作下的沖蝕－腐
        蝕作用所致。硫化物污染是最可能的主要因素，但正常
        的含沙量（加上低酸鹼值和高溫）也會增加損害過程（
        …Taking into account all the available
        information, it is concluded that the failures
        of both the conden sertubes and the oil cooler
        tubes were causedprimarily by erosion corrosion
        occurring in thenormal operating conditions at
        HPP. Sulphidepollution was probably the most
        significantfactor, but the normal level of sand
        loading(together with the relatively low pH and
        hightemperature) would also have contributed to
        thedamage process.），有該報告及中譯文可憑（見本
        院前審卷(三)第54、132 頁）。
      Dr. Neubert 於2002年5 月27日提出編號00000-00號鑑
        定報告，與其於2002年4 月15日提出編號00000-00號鑑
        定報告結論相同，有該報告及中譯文可憑（見原審卷(三)
        第90頁、本院前審卷(二)第311 、315 頁）。
      臺灣工業技術研究院工業材料所（下稱工研院）於2002
        年9 月5 日提出測試報告：「1.從成分分析與金相分析
        的結果來看，此二管的材質應無問題。…3.結論：從不
        管是內壁為土黃色之銅管或是內壁為黑色之銅管均普遍
        呈現出凹陷波浪狀的特徵及管壁內沈積的泥沙來看，受
        到含泥沙之水所造成之嚴重沖蝕作用應是銅管破損的主
        因」，有該報告可憑（見本院前審卷(四)第11頁）。
      GAB 公司於2002年9 月27日提出最終報告：「事故原因
        ：第1 號、2 號、3 號冷凝器之銅管遭受沖蝕－腐蝕（
        Cause ：Erosion-corrosion to condenser tubes of
        Units 1, 2 &3 ）」，有該報告及中譯文可憑（見本院
        前審卷(五)第65頁反面、80頁反面）。
    2.上訴人主張：本件銅管損壞肇因於意外出現於帥臘河中之
      大量砂石之磨損，系爭保險事故業已發生等語，核與被上
      訴人委託GAB 公司所出具前述之第1 份、第3 份報告及
      GAB 公司委請專家Dr.Neubert所出具前述之6 件報告，均
      認銅管破漏係因帥臘河水突含大量砂石之磨損所致相符，
      應可信為真實。
    3.被上訴人抗辯：GAB 出具第1 份報告時，因機組尚未停機
      供勘，出具第2 份報告時專家尚未開始調查，出具第3 份
      報告時尚未判定事故原因，其「出險原因」(cause) 所載
      者，乃上訴人所告知之原因，故該三份報告均不得作為
      GAB 之調查結論；PB公司、MPT 公司於2001年10月16至25
      日再赴電廠，依第1 號機組1999年11月3 日凝結水硬度記
      錄即檢測出增高現象，顯示第1 號機冷凝器銅管有破漏，
      上訴人並於1999年11月13日堵管338 根，而此一現象是發
      生在上訴人主張於1999年12月大量砂石出現之前，故銅管
      發生破漏應有其他原因，顯非大量砂石磨損所致；其原因
      乃為環境因素之自然損耗，Dr.Neubert自陳系爭銅管第一
      次破漏時間為1999年11月2 、3 日，且認為「因大量砂石
      持續發生2-3 個月，致使銅管保護膜無法重新形成，而生
      磨蝕及腐蝕之結果」，並定義大量砂石為「高於200ppm」
      之砂石，但依據「電廠冷卻水水質檢測紀錄」，於1999年
      11 月2、3 日前2 、3 個月即1999年8 、9 月左右，帥臘
      河水懸浮固體數約在39-59ppm，無法支持其推論，其鑑定
      報告與理論相矛盾，不足採信云云。但：
      (1)2001年10月16-25日MPT公司、PB公司、GAB公司及Dr.
        Neubert 再度赴現場查勘時，所取得「冷凝水水質硬度
        資料」、「機廠檢查及修理紀錄、停機紀錄」之新資料
        ，事實上於2000年1 月24、25日朱堅騰第一次赴現場查
        勘時即已加以調查，並已發現第1 、2 號機冷凝器有不
        同程度之滲漏，且上訴人亦於200 年12月22日、20 01
        年1 月10日再次提供予GAB 公司，此部分難認係發現新
        資料，茲敘述如下：
        GAB 公司接受委託調查後，委派朱堅騰於2000年1 月
          24、25日在事故發生後之第一時間內與被上訴人之代
          表吳新容赴電廠查勘現況，於調查後之2000年3 月4
          日即出具GAB 第一份公證報告，朱堅騰在該第一份公
          證報告中載明「…於2000年1 月24、25日前往越南胡
          志明市受損標的物所在地…與協孚電廠執行長曾繁植
          討論整個事故之發生經過…經我們的調查，其中有關
          上訴人於1999年11、12月及2000年1 月之供電及冷凝
          水硬度監控紀錄，發現第1 、2 號冷凝器遭受不同程
          度之損壞及滲漏，第3 號機組在查勘時正運轉中…」
          ，就事故原因記載「…在此階段我們的調查尚要特別
          考量上訴人僅有有限的資料…我們唯一能告知的是第
          1 、2 、3 號冷凝器已因滲漏顯示遭不同程度的損壞
          。總而言之，此事故乃肇因於增加的磨耗，其乃因汲
          取自附近河水的砂粒含量增高所致」等語，並援用第
          1 、2 號機組冷凝水硬度自1999年12月1 日至2000年
          1 月20日之紀錄作為該報告之附件，有GAB 公司出具
          之第1 份報告及附件資料（見本院卷(五)第28、29頁、
          32 頁 背面）可證，足認朱堅騰早在2000年1 月24、
          25日至電廠時，業已調查1999年11、12月及2000年1
          月之機組冷凝水水質硬度資料甚明。
        朱堅騰於2000年3 月25-27 日第二度赴電廠查勘，利
          用電廠停機之時機，就第2 號機組之冷凝器銅管取樣
          準備送鑑定，故朱堅騰於2000年6 月21日所出具之
          GAB 第2 份公證報告內容，僅記載現場取樣，另則要
          求上訴人提供帥臘河之水文資料以便了解水文，有第
          2 份報告可憑（見本院卷(五)第40頁）。
        嗣後GAB 公司另委請專家Dr.Neubert，系爭保險之再
          保險公司則委請SKM 公司之Mr.Hertage協同調查，經
          於2000年6 月22日再赴電廠查勘，Dr.Neubert於2000
          年7 月26日提出編號20084-1 號鑑定報告，結論為「
          銅管之損壞是因冷卻水系統中發生了某些異常現象即
          嚴重磨蝕歸因於大量砂粒所造成」（見本院卷(二)第
          258-265 頁）；Dr.Neubert就第2 機組冷凝器中之不
          銹鋼管，於2000年9 月20日提出編號20084-2 號鑑定
          報告，結論為「管內在過去發生了磨蝕攻擊，磨蝕攻
          擊只在短時間內產生作用，如幾個星期內…本次調查
          結果也確認前次報告20084-1 的結果」（見本院卷(二)
          第267 頁）。
        朱堅騰於2000年11月10日出具第3 份報告，載明「事
          故原因：依據現有資料，我們調查集中在如下二出險
          原因的一項(1)經由高流速的沖蝕(2)突然的砂磨…經歸
          納銷去法，可能可以合理的歸納此災損原因，應歸責
          於沙磨。同時我們將等被保險人提供帥臘河水質評估
          報告與Mr.Hertage的最終報告，來作出受損原因結論
          」（見本院卷(二)第128 、129 頁），雖未將受損原因
          明白寫出，但依據朱堅騰在該份報告內，已載明Mr.
          Hertage 無法提出正式報告之理由，再參以朱堅騰在
          原審證稱「我在第二次複驗查勘時，被保險人有等我
          到了以後，才把冷凝器的人孔蓋打開讓我看第一手的
          損害狀況，有看到鋁黃銅管端嚴重的磨蝕，端板也因
          為噴砂的現象有很亮的表面…看完我取樣的樣品後，
          綜合被保險人陳述的事故經過，我知道案件無法保留
          事故現場的完整，所以管端變為重要的證據，我認為
          管端的表面如果是沖蝕還是腐蝕、磨蝕，可以經由專
          業的金屬專家經鑑定之後由證據來說話…我寫了一份
          出險通告及三份公證報告…我採用歸納削去法，歸納
          有幾種出險可能性，再將不可能的削去，剩下來的就
          是唯一的可能性…因為有其他人提及流速過高、有人
          提及沙磨，我用實測及對比計算方法以後，確認流速
          並未過高，所以剩下的唯一可能性就是突然砂磨」等
          語（見原審卷(二)第278-280 頁），說明其已將高流速
          之因素排除，認定銅管損壞之唯一可能因素為突然砂
          磨，此與Dr.Neubert之鑑定報告結論相同。至於其報
          告中所提到要等上訴人提供帥臘河水質評估報告與
          Mr.Hertage的最終報告之原因乃係因為報告裡面就有
          要求上訴人提出相關水文資料，出具正式報告希望文
          件後附的報告是經正式簽名的報告，SKM 公司雖未提
          出最終報告，但不影響其結論等情，亦經朱堅騰陳明
          在卷（見原審卷(二)第280 、281 頁），故參照朱堅騰
          之證言，GAB 公司出具之第3 份報告已將事故原因定
          位於突然砂磨。
        朱堅騰於2000年6 月9 日發函向上訴人索取最近4 年
          內有關河水情況、如懸浮固體、矽物質、水流、雨水
          量等環境報告、帥臘河水文資料；2000年12月8 日再
          度發函上訴人索取有關河水水質情況之環境報告、電
          廠水質資料、帥臘河水之水質資料等物時，表明有關
          懸浮固體資料，已收到1999年5 月中至89年5 月底的
          資料，尚需2000年5 月29日以後及1999年5 月17日以
          前之類似資料，有上開二份函文影本可憑（見本院卷
          (二)第25、38頁），足證朱堅騰再度發函時，上訴人業
          已提供1999年5 月至89年5 月之懸浮固體資料給朱堅
          騰，此部分並據朱堅騰證實在卷（見原審卷(二)第286
          頁）。上訴人復已於2000年12月22日發函檢送
          Vietnam Institue for Tropical Technology and
          Environmental Protection of the People's
          Committee of Ho Chi Minh City 即越南科技環保廳
          胡志明市人委會於2000年10月12日所出具帥臘河
          0000-0000 年之水文資料予GAB 公司，有該函文及附
          件在卷可按（見本院前審卷(四)第36、38、75、76頁）
          ，此部分不僅據朱堅騰在原審表明有收到（見原審卷
          (二)第280 頁），並於2001年4 月20日函覆時再度表明
          （見原審卷(二)第61、65頁），綜合上述資料之索取，
          足證朱堅騰出具第3 份報告時，上訴人業已依其要求
          提供「電廠冷卻水水質檢測記錄」「帥臘河水文資料
          」「冷凝水水質硬度資料」。
        Mr.Hertage在2000年12月13日向GAB 公司索取協孚電
          廠1999年全年12個月份之冷凝器機組凝結水水質硬度
          資料時，已表明該資料與GAB 第一份公證報告之附件
          3 相似，只是不須製圖，表列即可，有該函文在卷可
          按（見本院前審卷(二)第44、45頁），朱堅騰乃於2000
          年12月26日再度發函上訴人轉達（見本院前審卷(一)第
          258 頁、卷(二)第46頁），上訴人復於2001年1 月10日
          傳真全部機組1999年12個月份之凝結水水質硬度紀錄
          資料給朱堅騰，此有該傳真函文在卷可按（見本院前
          審卷(一)第259 、260 頁、凝結水水質硬度資料即原證
          33號，見本院卷254-281 頁），參照Mr.Hertage之信
          函內容，堪認凝結水水質硬度資料業已附於GAB 之第
          一份公證報告之附件之內，朱堅騰亦陳明其在第三份
          報告中已有考慮凝結水之變化（見原審卷(二)第283 、
          284 頁），而該份凝結水水質硬度資料即為2001年10
          月16日MPT 公司、PB公司、朱堅騰、與Dr.Neubert再
          赴電廠查勘所取得之資料，亦據朱堅騰證明在卷（見
          原審卷(二)第282 頁），自難認該等資料係屬新資料。
        據上，被上訴人抗辯因漏未斟酌新資料，故GAB 公司
          出具第1 份、第3 份報告均不得採信云云，無足可取
          。
    4.被上訴人再抗辯：依GAB 之最終報告表示「PB公司藉由檢
      查凝結水硬度紀錄得到首次漏管實際發生於何時之指標：
      硬度增加暗示有漏管，分析如下：第1 號機組冷凝水硬度
      於1999年11月2 、3 日增加，11月7 日至23日停機，停機
      期間11月13日堵管338 根，第2 號機組冷凝水硬度增加首
      次是在1999年11月5 、6 日，首次堵管是在1999年12月30
      日，第3 機組在88年底之前冷凝水硬度沒有增加」；
      Dr.Neubert於原審證稱：「…於1999年11月2 、3 日…可
      以從PB公司的報告中得到這樣的結論是因為HPP 的紀錄顯
      示鍋爐裡面的水硬度增加，代表冷凝器當中有洩漏才會導
      致冷卻水進入鍋爐」等語（見原審卷(二)第267 頁），可認
      本件銅管第一次發生洩漏時間為1999年11月2 、3 日且係
      肇因於自然耗損云云。查：
      (1)系爭保險契約「不保事項」第3 項(a) 款約定「因下列
        原因所致之損害：蠹蟲、白蟻或其他昆蟲、害蟲、生銹
        或氧化、黴菌、霉、污染、濕或乾腐爛、沖蝕、腐蝕、
        溫度或大氣壓力變化、光線、氣體灰塵、煤煙或煙之作
        用、微有機體、生物過程之作用」（「PERILS
        EXCLUSIONS：The Insurer(s) shall notindemnity
        the Insured for: 3. a) Damage resultingfrom: i)
        Moths, termits or other insects, vermin, rust or
        oxidation, mildew, mould, contamination or
        pollution, wet or dry rot erosion, corrosion,
        change in temperature or atmosphere, the action
        of light, fumes gas dust, smut or smoke, the
        action of micro-organisms, biological processes.
        」，見本院前審卷(二)第220 頁反面）。其中「「rot 」
        動詞指「to decay by a gradual natural process 」
        ，名詞指「a bad situation from getting worse and
        worse 」，指漸漸敗壞。「erosion 」指「the
        processof being gradually destroyed by rain,
        wind,the sea etc. 」，指遭雨水、風或海水漸漸侵蝕
        之過程。「corrosion 」指「the gradual
        destruction of substances such as metal by the
        effect of water, chemicals etc. 」，指如金屬遭水
        或化學物質漸漸蝕化之情形。基此，其義應係指物質在
        正常使用狀況下長時間因自然環境中遭風、雨、海水之
        乾、濕侵蝕；或化學物質之逐漸侵蝕而敗壞。則該條之
        不保事項係指明經長時間與自然環境中之水、風等自然
        力或化學物質接觸，所產生之逐漸敗壞，即所謂之自然
        損耗，此乃保險契約常見之「不保條款」，被上訴人依
        系爭契約第3(a)項主張免責，自當依契約文義加以解釋
        ，故系爭銅管被腐蝕，或不明物質沖蝕，如係因異常外
        力因素所造成，應屬不可抗力或不可預料之意外，與正
        常使用狀況下之沖蝕腐蝕不同，當非系爭除外不保條款
        所指之自然耗損。本件被上訴人抗辯系爭銅管受損之原
        因係帥臘河水之一般沖蝕及腐蝕作用所致，與大量砂石
        無涉，屬於自然耗損，即因帥臘河水之腐蝕性而造成銅
        管之沖蝕腐蝕，屬除外不保事項云云，依前開說明，被
        上訴人自應就銅管破損係源於自然耗損負舉證證明之責
        。
      (2)造成發電機凝結水硬度升高之原因，除銅管洩漏外，尚
        有開機、停機後重開機、國家電網故障等多項因素，此
        參照1999年4 月16日、11月3 日、11月8 日國家電網故
        障斷電事由，除在11月3 日第3 號機因檢修未運轉，11
        月8 日第1 、3 號機因檢修而未運轉外，均造成凝結水
        硬度升高，有凝結水硬度紀錄及協孚電廠1999年3組機
        停機事故統計表足參（見本院前審卷(三)第240、241、24
        3、249、256、258、265、267、274頁）。
      (3)次查依據第1 號機冷凝水硬度表所示，於11月2 日之凝
        結水硬度為0um01/1 ；11月3 日遭逢電網崩癱之重開機
        事件，冷凝水硬度為0.3um01/1 、11月4 日為0.8um01/
        1 、11月5 日降至0.2um01/1 、11月6 日為0.1um01/1
        、11月7 日為0um0 1/1，當日因主油泵出口至射油器油
        管法蘭漏油嚴重而停機檢修至11月23日，11月13日堵管
        338 根，有第1 機凝結水硬度記錄維修與檢查紀事可按
        （見本院前審卷(三)第240 頁）。嗣後於11月23日重開機
        後，凝結水升高後下降，數值未如往常恢復至0um01/ 1
        ，但仍在可容許之數值範圍內（即冷凝水導電率應小於
        2uv/cm），直至12月17日水質硬度增高至不能接受之數
        值，且一直無法降至正常值（見本院前審卷(三)第256 、
        257 頁），12月18日堵管658 根，12月19日堵管617 根
        ，12月31日堵管243 根（見本院前審卷(三)第236 頁）。
      (4)第2 號機冷凝水硬度表所示，於11月5 日為0um01/1 、
        11月6 日為0.03um01/1、11月7 日為0um01/1 、11月8
        日逢國家電網崩癱重新開機，凝結水硬度升高至0.15um
        01/1、11月9 日恢復為0um01/1 ，直至11月19日始又再
        行升到0.59um01 /1 ，12月30日堵管100 根，亦有第2
        機冷凝水硬度記錄及協孚電廠1999年第2 號機停機事故
        統計表可參（見本院前審卷(三)第265 頁、242 頁、238
        頁）。
      (5)綜上，如第2 號機之銅管在11月2 、3 日已因自然耗損
        發生嚴重洩漏，何以能在電廠未作任何堵管維修動作之
        下，於11月9 日至18日仍能持續維持凝結水硬度為0um0
        1/1 之正常標準值？況，第3 號機於88年11月12月之冷
        凝水硬度紀錄中完全正常無異狀，益徵被上訴人主張本
        件銅管已於1999年11月2 、3 日發生洩漏云云，不足採
        信。縱第1 號機之銅管在1999年11月2 、3 日發生洩漏
        ，亦不能證明第2 、3 號機組及潤滑油冷卻管於1999年
        11 月2、3 日也發生洩漏，職是，被上訴人以此時點發
        生銅管洩漏作為推翻Dr. Neubert 報告及GAB 公司第1
        、3 份報告結論，認全部機組冷凝器銅管及潤滑油冷卻
        管均係在1999年11月2 、3 日發生洩漏，日後於1999年
        11月4 日起至2000年2 月底止帥臘河水發生異常高砂量
        之事件，並非其受損原因，進而抗辯本件銅管受損可歸
        因於自然損耗，尚難採信。
      (6)Dr.Neubert固曾表示1999年11月2 、3 日冷凝水硬度增
        高代表銅管洩漏等語，但已說明：「…因為高沙石量不
        會馬上產生穿孔，會造成管子的破壞，可能一開始有沙
        子進來，導致管子損傷，可是可能距離第一次洩漏之前
        幾天或是幾個禮拜又有第二次的沙子進入冷卻水中，導
        致管子的穿孔，只有等到管子穿孔之後我們才會發現，
        因為管子穿孔後才會發生洩漏，導致鍋爐水質硬度增加
        ，而鍋爐的水是一天24小時監控的，這是我們唯一能夠
        知道洩漏時間的方法，可是沒有人可以知道第一次機械
        式的攻擊是發生在何時…我唯一的資料來源就是這份PB
        公司報告第81頁，從這份報告中可以看到1999年12月6
        日有大量砂石進入，1999年5 月20日開始測量，沒有更
        早的數據，從5 月底到12月初這段期間中，他們去測量
        固態懸浮物的間隔是14到30天，所以這樣的資料是沒有
        價值的，這當中有14天沒有做測量，不曉得發生何事」
        等語（見原審卷(二)第268 、269 頁），Dr.Neubert說明
        銅管係先遭砂石機械攻擊受損壞後，始會發生穿孔，穿
        孔後才會洩漏，此由其於2001年10月16日會同MPT 公司
        、PB公公司、GAB 公司共赴電廠查勘，將當場採樣之銅
        管取回鑑定後所提出編號21270-1 之報告記載「結論：
        冷凝管的損壞是因為冷卻水系統發生某種異常現象，大
        量砂粒造成嚴重磨蝕（"abrasion"），冷油管的損失也
        是因為磨蝕」及相片足證（見本院前審卷(二)第294-296
        頁、278- 284頁）。
      (7)GAB 公司所出具之最終報告，雖援用MPT 公司、PB公司
        報告，認定銅管受損係自然損耗，屬本件除外不保事項
        云云，惟：
        查GAB 公司先委派朱堅騰負責調查，惟在朱堅騰出具
          第三份報告以後，因再保險人無法接受Dr.Neubert之
          結論，曾經與Dr.Neubert再去事故現場調查原因，之
          後公司指派他人負責處理本案及撰寫，故朱堅騰就不
          再處理本案，報告亦由他人撰寫，但其在出具第三份
          報告時已完全排除腐蝕，但尚未確認保險公司之責任
          等情，業據朱堅騰證明在卷（見原審卷(二)第282 、
          283 頁）。GAB 公司第1 、3 份報告與最後報告並非
          同一人所為，形式上無法推論最後確認報告必定推翻
          第1、3次所為報告之結論。
        次查，本案因朱堅騰認為要認定是沖蝕、腐蝕或磨蝕
          ，應經由金屬專家鑑定，而只有日本、德國有生產鋁
          黃銅管，受損標的為日本製造，為避免衝突，所以找
          德國專家，並由真正製造商推薦德籍專家，可見GAB
          公司委請德籍專家Dr.Neubert就銅管損害原因進行鑑
          定，是經過相當審慎之考慮與選擇。而且Dr.Neubert
          在2001年10月16日亦再度與MPT 、PB、GAB 到現場查
          勘，並就當時所取樣之銅管進行鑑定，GAB 公司仍繼
          續委請鋁黃銅管專家Dr. Neubert 參與鑑定，足認
          Dr.Neubert依其專業所出具之鑑定意見書，更具專業
          性及正確性。
        MPT 公司、PB公司之報告雖認為即使在沒有硫化物污
          染，河水在正常含沙量也可導致每年0.1-0.3mm 的沖
          蝕- 腐蝕速率，與每年約0.5mm 的局部穿孔速率，冷
          凝器銅管在操作2-10年內故障（見本院前審卷(三)第3
          頁），但Dr.Neubert已說明（兼回覆被上訴人之代表
          蔡漢凌之問題）「... 在固定載砂量約39-65ppm的沖
          蝕率約0.1-0.12mm/a，固定載砂量表示一天24小時，
          表示至少的壽命為8-9 年」，有Dr.Neubert2002年5
          月27日出具之報告及中文譯本可憑（見本院前審卷(二)
          第312 、316 頁）；依MPT 公司之報告計算，系爭第
          1 、2 、3 號冷凝器銅管使用至首次破漏時間分別為
          560 、462 、514 日，有被上訴人提出MPT 公司調查
          報告中文譯本可證（見本院前審卷(三)第3 頁），該等
          機器使用日數均未滿2 年，不符合MPT 公司所謂河水
          之正常含沙量情況下之沖蝕- 腐蝕後受損損之時間，
          MPT 公司、PB公司此部分之報告，亦不可採。
        MPT 公司之鑑定報告記載，河水有硫化物存在，其濃
          度在0.9-3.8 克/ 立方米，故腐蝕時間會加速云云，
          但，此部分已據Dr.Neubert指明其所採取之冷卻水是
          在2001年10月19日，係在第一次銅管發生損害之後兩
          年，有Dr.Neubert2002年2 月25日報告及中譯本可證
          （見本院前審卷(二)第298 、303 頁）；MPT 公司之報
          告亦記載其在2001年10月23日取樣之分析，確定有硫
          化物，但其報告值為0.09-0.17 克/ 立方米，有該報
          告可證（見本院前審卷(三)第23頁），該數值亦不能推
          測河水有嚴重之硫化物污染，故MPT 公司報告此部分
          之結論，亦屬難予採信。
        MPT 報告援引第4 號潤滑油冷卻器係在2000年8 月至
          90年7 月使用，而仍發現有沖蝕腐蝕之損害，期間無
          遇到上述之異常高砂量，藉以證明第2 、3 號機冷凝
          器銅管之受損亦非受異常高砂量所致（見本院前審卷
          (三)第3 頁）。但查，上訴人並無第4 號機組，該報告
          所稱之第4 號機乃係因#1號潤滑油冷卻器受損後所更
          換之備用品，第1 號機係於2000年8 月更換備品（即
          所稱之#4號機），至90年7-9 月因新購之冷卻器鎳銅
          管運抵而更換，第3 號潤滑油冷卻器則係自1998年7
          月19日運轉至90年9 月卸下，而上訴人並未就所謂之
          第4 號潤滑油冷卻器主張損賠，朱堅騰及Dr.Neubert
          亦均未就第4 號潤滑油冷卻器加以鑑定，則MPT 公司
          援用此備用物品之受損狀況來證明第3 號潤滑油冷卻
          器非受異常高砂所致，亦難採信。
        證人GAB 公司之總經理羅木楊證稱其不採Dr.Neubert
          所提出之報告主要原因有三：
          (甲)其在2001年10月至現場拿到一些新的資料，發現第
            1 號機組漏水的時間在2000年11月2 、3 日，此為
            在沙石發生之前；
          (乙)MPT 公司使用測量方法及測量水管的數量比較多且
            詳細；
          (丙)第4 號潤滑油冷卻器使用時間在2000年8 月至90年
            7 月發現有毀損，它的狀況與其他機組相同，此段
            時間並無沙石問題。Dr.Neubert忽略前開狀況等語
            （見原審卷(三)第159 、160 頁）。
          然依上所述，證人羅木楊所言皆與事實不符，MPT 之
          報告既未能明確證實所有之銅管第一次破損之原因係
          遭受被污染之河水之一般沖蝕腐蝕，則GAB 最終報告
          援用MPT 公司、PB公司報告認定銅管受損係自然損耗
          ，屬除外不保事項，被上訴人不庸負理賠之責，即非
          可採。
    5.被上訴人又抗辯：帥臘河遭硫化物污染而具腐蝕性，且該
      腐蝕約數月至2 、3 年始造成銅管破漏之自然耗損，並提
      出河水ph值，認帥臘河水自1999年5 月19日至2001年5 月
      29日之ph值，約有37.56%為ph 7或低於7 ，故具有腐蝕性
      云云。查：
      (1)本件銅管破損原因排除係受到高流速水之沖蝕部分，業
        經GAB 第一、三份報告及最終報告、MPT 及PB之報告明
        白表示，且為被上訴人所不爭。在發生事故後所作之銅
        管檢驗，銅管確有受沖蝕及部分腐蝕作用，亦為上訴人
        所不爭執（見原審卷(二)第307 頁背面、314 頁背面），
        則銅管並非遭遇高流速水之沖蝕而受損，應堪認定。
      (2)水質ph7 代表中性，不會具有腐蝕性，至於低於ph7 之
        水質，其腐蝕性有多強，需多少時間會將銅管腐蝕，上
        訴人並未能提出具體可信之數據以資證明，更何況依據
        Dr.Neubert於原審證稱：「水的ph值降低時候腐蝕速度
        會加快，但ph值並非絕對腐蝕速度的唯一因素，因此鋁
        黃銅管並不是光從水的ph值作判斷」等語（見原審卷(二)
        第270 頁），堪認僅依河水ph值之資料尚難認銅管之第
        一次洩漏必是遭河水腐蝕所致。
      (3)Dr.Neubert於第一份報告中固指稱：「沉積物（淤泥）
        的化學成份主要由泥土顆粒與一些有機物組成，且氯（
        2.5%）及硫化物（0.44% ）的含量很高」等語。惟：
        Dr. Neubert 於原審證稱：所有的銅器合金只要有硫
          化物存在就容易產生腐蝕，但我們並沒有在表面上找
          到硫化物，我們有做EDX 的分析，NICK第1 次也試圖
          去找有無硫化物的存在，也用掃描式顯微鏡作檢查，
          可是並沒有找到足量的硫構成硫化物等語（見原審卷
          (二)第274 頁），且有附於Dr. Neubert 第3 份報告中
          之分析資料可憑；Dr. Neubert 於原審亦證稱：銅管
          表面會形成保護層可以減少腐蝕，而水中的氧、鐵離
          子及硫酸鹽離子均有助於保護層的生成…根據（現場
          ）冷卻水及河水水質樣品分析結果，水中已含有鐵離
          子及硫酸鹽離子有助於保護層之產生等語（見原審卷
          (二)第265 頁），亦可認河水含有硫化物、氯化物非必
          然會使銅管受腐蝕，銅管本身可經由氧、鐵離子、硫
          酸鹽離子形成保護層以增加其抗腐蝕力。
        Dr. Neubert 又證稱：「在穿孔的地方幾乎看不到任
          何腐蝕的痕跡，這些與SKM 、MPT 所得的結果是類似
          的，我們只有在距離管壁厚度減少很多的區域，離它
          很遠的地方才有看到少量腐蝕的產物…我是個科學家
          ，如果問我有沒有腐蝕，世界各地都有，管子的劣化
          是機械性的攻擊所致或腐蝕所致，答案絕對是機械性
          攻擊所致，之後會有腐蝕，是因為保護層已被機械性
          攻擊破壞了，所以這裡的腐蝕只是學理性的討論與損
          害發生無關」等語（見原審卷(二)第273 頁），堪認銅
          管內腐蝕之產物為少量，銅管之破損原因亦非自然損
          耗之腐蝕作用。
      (4)被上訴人提出MPT 報告中就水質之分析結果，固記載硫
        化物濃度為0. 9-3.8克/ 立方米，認對黃銅之腐蝕特別
        顯著，然該水質係於2001年10月19日（即事故發生後2
        年）之取樣，難認本件於1999年11月2 、3 日發生銅管
        損壞時，帥臘河水亦有相當濃度之硫化物；況該報告內
        又載明其於「2001年10月23日」所取樣之水質之報告值
        為0.17 - 0.09 克/ 立方米（見本院前審卷(三)第23頁）
        ，短短數日，帥臘河中之硫化物竟有如此懸殊之差距，
        是MPT 報告中就帥臘河水質記載硫化物濃度為0.9-3.8
        克/ 立方米濃度之記載，難謂係長時間且濃度穩定足以
        腐蝕銅管致破漏之數據。
      (5)被上訴人提出越南國家科學科技資訊和資料中心之調查
        結果、聯合國2001年環境計畫報告及聯合國2001年南亞
        洲環境現況報告節錄文（見原審卷(一)第308- 313頁），
        僅泛稱河水污染，並未具體指明帥臘河水受到何特定物
        質及何程度之污染，且其所指「同奈省」（Dong Nai）
        與電廠座落之「胡志明市」區域範圍不同；該等報告所
        偵測者係同奈省之「西貢河」（Sai Gon ），非胡志明
        市之「帥臘河」，不足以證明帥臘河水嚴重污染，且其
        中具有硫何物之腐蝕作用。參以越南胡志明市環保廳於
        2000年11月24日所出具帥臘河水質測試報告（見原審卷
        (一)第183 、185 頁）載明，依據1995至2000年間對帥臘
        河每星期之監測資料，帥臘河水質可簡述為「帥臘河水
        中污染成分的濃度符合越南B 級地表水標準TVCN0000-
        0000。因此，帥臘河水可供休閒、部分工業、以及運輸
        等用途。於雨季之部分期間，當降雨集中度高時，於芽
        皮－協福段之帥臘河水因鹽分低，可供國內民生用途。
        （The concentrarion of most of pollutants in the
        Soai Rap river water meets Vietnamese Standard
        TCVN0000-0000 for B category surface
        water.Therefore, the Soai Rap river water can
        beused for recreational purpose, some
        industries,transportation etc. During some
        periods of the wet season, when the rain
        intensity is high enough, the Soai Rap river
        water at Nha Be - Hiep Phuoc area can even used
        for domestic supply thanks to rather low
        salinity. ）」，其河水既有部分時間可供民生用途，
        亦難認帥臘河水遭受嚴重污染。
      (6)被上訴人將GAB 公司於2001年10月到協孚電廠調查時，
        經兩造簽認共同採樣之第1 號機組之2 支銅管，經送請
        工研院測試損害原因分析，經分析結論為「從不管是內
        壁為土黃色之銅管或內壁為黑色之銅管均普遍呈現出凹
        陷波浪狀的特徵及管壁內沈積的泥沙來看，受到『含泥
        沙之水』所造成的嚴重沖蝕作用應是銅管破損的主因」
        ，有工研院之測試報告及相片可憑，顯與前述各報告之
        結論相同。茲將工研院材料所之測試報告之論述與Dr.
        Neubert 所提出編號21270-1 號報告及相片相互比對，
        亦可得下述相同之結論：
        均認管內呈黑色者所剩餘之管壁較厚，管內呈土黃色
          者所剩餘之管壁較薄。
        工研院將管壁內所觀察之形狀稱為凹陷波浪狀（見報
          告所附相片圖3 、圖4 ，本院前審卷(四)第13頁），
          Dr. Neubert 雖未特別加以命名，但依其所檢附之圖
          片，呈現相同形狀（見本院前審卷(二)第279 、280 、
          281 頁）。
        Dr.Neubert將銅管遭流體中夾帶固體顆粒而磨蝕耗損
          之痕跡用顯微鏡拍照（見本院前審卷(二)第282-286 頁
          ），稱為「犁溝（Furrow）」，並表示此種損壞並非
          腐蝕。此部分工研院雖未拍照，但已於研究報告第3
          項「學理參考」內表明凹陷波浪狀為沖蝕之典型徵候
          （見本院前審卷(四)第10頁），兩者所採理論基礎相同
          。
        工研院雖稱銅管內面似有脫鋅現象，但已說明「脫鋅
          是黃銅之一種選擇性腐蝕現象，由於Zn之電位較Cu為
          低，因此腐蝕劑之侵蝕能夠令Zn變成Zn離子而向他處
          游動，同時Cu則沈澱於表面成為一細又多孔質，使得
          原來黃色之黃銅變為紅色」，其在結論欄第2 點復說
          明「從內壁為黑色之銅管擁有較多之氧化物且其壁厚
          之減損又較輕之觀點來看，此氧化物似乎有抑制腐蝕
          的作用」，並有附圖7 、8 、9 以資參照（見本院前
          審卷(四)第11、15、16頁），而Dr. Neubert 之報告中
          亦載明「管子20和113 上面的深色表示保護膜在磨蝕
          攻擊之後的再生成（The dark colouring of tubes
          20 and 113 is an indication for the recovery
          of the protective layer in this tubes after
          the abbrasive attack, table2. ）」，參見其「以
          能量分散分析系統測得之化學成分－冷凝管之表面分
          析（Table 2: Chemical Composition EDX- Surface
          Analysis of Condenser Tubes [mass ％] ）」圖表
          （見本院前審卷(二)第270 、296 頁），並在結論中表
          明「未能觀察到腐蝕對於管壁厚度有如災難般喪失，
          有顯著影響或貢獻」等語（見本院前審(二)第295 頁反
          面），足認該2 份報告之見解及結論相同。
        被上訴人抗辯：工研院材料所報告附圖3 、4 指稱之
          「凹陷波浪狀」，學界一般稱之為「馬蹄型」、「新
          月型」，這種特徵的坑洞依據國外文獻之論述，係來
          自於沖蝕—腐蝕作用，因銅管的保護膜受機械性或電
          化學性的作用，加上局部的水流情況，即會影響坑洞
          的形狀（見原審卷一第296 、298 頁），應認「凹陷
          波浪狀」應該是「沖蝕—腐蝕作用」所致。工研院前
          開測試報告除並未提出相關文獻資料，即率爾斷定此
          「凹陷波浪狀」必為「沖蝕作用」造成，有欠妥當，
          且工研院亦未說明水中所含之泥沙量需時多久及多少
          數量才可造成銅管之破損，即此等結論是否經過任何
          科學實驗之驗證，故管壁上縱使有疑似泥沙的沉積物
          ，至多只能證明水中含有泥沙而無法證明泥沙量，更
          無法證明凹陷係泥沙造成，自不足以證明系爭銅管係
          因水中意外出現大量砂石所造成破裂云云。但，依據
          MPT 、PB之報告已認定電廠之冷卻水總懸浮固體量有
          一段時間有明確、異常高之波峰出現，最早可能開始
          時間為88年11月4 日，至2001年2 月26日回到正常，
          在此段期間之總懸浮固體量平均值為279p pm ，正常
          值約為50-70ppm（參見MPT 之報告），上訴人之內部
          損失報告亦載明在電廠附近之工業區○○路工程進行
          ，在冷卻水入口處近的卸沙作業造成冷卻水中含有極
          高的沙石量（見本院前審卷(四)第306 頁），堪認在19
          99年11月4 日至90年2 月26日之間電廠之冷卻水確實
          含有異常之高砂石量。
     (7)Dr.Neubert在原審就其所出具之第一份報告之理由記載
       「... 不論在管子下半部或上半部，都沒有找到嚴重腐
       蝕的產物或嚴重腐蝕層，而且表面有嚴重的深淺不一的
       刮痕，因此發現的結果不合沖蝕或腐蝕的情形」（見原
       審卷(二)第263 頁）；於其編號20084-1 報告則提及「冷
       凝器損壞是因第一次洩漏前好幾個月發生的嚴重磨蝕而
       造成，並有遭局部腐蝕、點腐蝕及／或選擇性腐蝕之嚴
       重侵襲現象，潤滑油冷卻器是因磨蝕及局部腐蝕而造成
       」，認定「磨蝕加上腐蝕」為管漏的原因，此與編號21
       270-1 報告有別部分，則據其本人在原審說明：「發現
       在表面上、冷凝器內部都有沙粒，且管壁厚處減少的情
       形，顯示管內有混亂不規則的水流，代表管內的沙子構
       成障礙物，在障礙物的前緣跟後緣都有水流湍急的區域
       ，所有的發現都顯示這個是沙粒對表面沖擊而形成了機
       械式的攻擊，後來發生了腐蝕，可是這個腐蝕是由於嚴
       重的機械攻擊所引起的，所以可以推斷管子的損壞是由
       於嚴重的機械攻擊所造成」等語（見原審卷(二)第264 頁
       ）、「第3 號潤滑油冷卻器及銅管的損壞是由於砂粒的
       攻擊造成，不過事後也有腐蝕，但腐蝕是由於砂粒機械
       性攻擊導致材料跟保護層劣化的結果」等語（見原審卷
       (二)第273 頁），是其在經過二次之現場查勘及三次之鑑
       定後，認定腐蝕作用是在管子被大量砂石沖蝕後管壁遭
       受磨損穿孔後所發生之選擇性、局部腐蝕，二者有先後
       發生之次序，則其認為腐蝕與損害發生原因無關，與其
       理論並無矛盾，尚難執此而認Dr.Neubert亦認定銅管發
       生損害之原因為沖蝕及腐蝕。
     (8)Dr.Neubert編號20084-1 報告所提及「冷凝器損壞是導
       因於第一次洩漏前好幾個月發生的嚴重磨蝕所致」，此
       部分據Dr.Neubert在原審之說明：「... 依據已發表之
       論文文獻，可以判定只需要幾個禮拜或幾個月管子就會
       劣化，因此相對於整個管子的生命週期來講，磨蝕所發
       生的時間是一段短時間」等語（見原審卷(二)第263 頁）
       ，故其所指遭砂磨之短時間應係相對於銅管之生命週期
       而言，屬於短時間，具有相對性，可自數星期至數月不
       等，而依兩造所不爭執冷卻水發生異常高沙量期間自199
       9 年11月4 日至2000年2 月26日，則自1999年11月4 日
       至2000年1 月20日上訴人通知被上訴人發生損害時止，
       已逾數星期之久，以及GAB 第一份報告所列「損失標的
       」為第1 、2 號機組，無第3 號機組及潤滑油冷卻器，
       至第二份報告始將#3號機組冷凝器受損列入，顯然第2、
       3 號機組之冷凝器銅管及潤滑油冷卻管之受損係在冷卻
       水之異常高砂量之後，與Dr.Neubert所謂銅管係先遭砂
       磨而受損，再發生穿孔，最後破漏之時序正相符合，尚
       難認Dr.Neubert之報告與其所持理論相矛盾。
    6.被上訴人抗辯：上訴人係使用老舊二手機組，在投保之前
      已有自然損耗云云。然查，上訴人主張其使用之設備中屬
      於電的系統為全新，屬於汽的系統有部份非全新，但在投
      保前已據實告知，被上訴人知悉，並因此而增加保費等情
      被上訴人對此並不爭執，足認投保時兩造已將此風險列入
      承保範圍；參以，系爭發電機冷凝器銅管之原廠日本住友
      輕金屬工業公司於保險事故發生後，為查明銅管裝置於電
      廠營運前之初始狀況，受上訴人之委託進行調查之結論認
      為「依據調查顯示，冷凝器銅管於協孚電廠營運前之初始
      狀態正常完好，足以為正常運作下抗腐蝕之設備」，有日
      本住友公司報告及中譯文節本可憑（見原審卷(一)第170-17
      3 頁），被上訴人及再保人委託之博正法律事務所2002年
      12 月4日信函，就住友公司之調查報告亦表示無異議，有
      該函文可證（見原審卷(一)第175-177 頁）；與上訴人之發
      電設備為同一機型，現裝置於香港拉碼電廠營運使用，據
      GAB 公司調查結果，亦顯示目前仍持續運行毫無問題，有
      GAB 公司第3 份公證報告可憑（見本院前審卷(五)第53頁）
      ，是協孚電廠第1 號機冷凝器銅管在正式使用，歷時約1
      年6 月後發生洩漏受損之結果，被上訴人主張銅管存有腐
      蝕之原有瑕疵，顯乏具體事證可資證明。
    7.綜上所述，上訴人依據GAB 公司第1 、3 份報告及GAB 公
      司所委請之專家Dr. Neubert 所出具之6 件報告之結論，
      應可認上訴人主張其投保協孚電廠電廠之銅管設備，於本
      件保險有效期間內已發生損害，且係因帥臘河中不確定之
      偶然因素引起「大量砂石磨損」所造成，堪可採信。被上
      訴人抗辯第1 號機冷凝器於1999年11月2 、3 日破漏，本
      件1 、2 、3 號機之冷凝器銅管及潤滑油冷卻管受損原因
      係受河水腐蝕之自然耗損（除外不保事項）所致，顯然欠
      缺具體之事證可資證明，自難採信。則上訴人主張本件保
      險事故業已發生，被上訴人應依保險契約，負賠償責任，
      應予准許。
五、上訴人主張：伊因本件保險事故，受有損失26,700,308.25
    元，並提出相關單據、憑證、合約、帳冊、報表、文件等，
    送交GAB 公司，經GAB 公司將上訴人所受損害明細附於2001
    年4 月20日出具之第4 份報告（見原審卷(一)第36-39 頁、卷
    (二)第13-54 頁）等情；被上訴人則予否認。查：
  (一)關於重建成本費用：
    1.系爭保險契約第1 章實質滅失或毀損：
      (1)「補償基礎」(a) 第1 項約定：
        建築物、機器設備、廠房及其他標的物與動產（下列除
        外）：依照下述之重建或置換及重建額外成本附加條款
        所規定之重建、置換或修復成本。
        （BASIS OFSETTLEMENT(a) ：On buildings,machinery
        , plant and all other property and contents
         (other than those specified below): the cost of
        reinstatement, replacement or repair in
        accordance with the provisions of the
        Reinstatement or Replacement and Extra Cost of
        Reinstatement Memoranda as set out herein.）
      (2)附加條款「重置成本條款」第2 項：
        重建成本應以受損保險標的物於重建時之重建成本為計
        算基礎，但應遵照下列規定及本保單之各項條款及賠償
        限額之規定。本附加條款之重建定義如下：(a) 保險標
        的物滅失或毀壞者：指受損建築物之重建或其他保險標
        的物以與其相類似新品置換之行為。不論那種情況，經
        重建或置換後之標的物狀況應相等於，但不得優於，該
        保險標的物受損前之全新狀況。
        （REINSTATEMENT ORREPLACEMENT ：The basis upon
        which tha amount payable is to be calculated
        shall be the cost of reinstatement of the
        Damaged Property Insured at the time of its
        reinstatement, subject to the following
        Provisions and subject also to the terms,
        Conditions and Limit(s) or Sub-Limit(s) of
        Liability of this Policy. For the purpose of the
        insurance under this memorandum "reinstatement"
        shall mean: (a) Where property is lost or
        destroyed: in the case of a building, the
        rebuilding thereof or in the case of property
        other than a building, the replacement thereof
        by similar property: in either case in a
        condition equal to, but not better or more
        extensive than, its condition when new. ）
      (3)「條款－適用於全部章節」第8條「重建」：
        若本公司選擇或有義務重建或置換任何財產時，被保險
        人應提出並交付本公司所有本公司合理所需之計畫、文
        件及資訊。本公司僅在情況允許及以合理足夠方式重建
        ，並無義務精確或完全重建，且本公司無義務支出超過
        應適用之賠償限額之數額。
        （CONDITIONS- APPLICABLETO ALL SECTIONS 8.
        REINSTATEMENT ：If the Insurer(s) elect(s) or
        become(s) bound to reinstate or replace any
        property the Insured shall produce and deliver
        to the Insurer(s) all such plans, documents and
        information as the Insurer(s) may reasonably
        require. The Insurer(s) shall not be bound to
        reinstate exactly or completely, but only as
        circumstances permit and in reasonably
        sufficient manner and shall not in any case be
        bound to expand more than the applicable Limit
        of Liability. ）
    2.修復材料費（含銅管及冷油管費1,220,885.08元、其他材
      料費233,784.01元）：
      (1)上訴人主張：修復材料費（含銅管及冷油管費及其他材
        料費）為保單約定之賠償事項，被上訴人對此不爭執（
        見本院卷(三)第289 頁），應可採信。
      (2)上訴人主張：系爭發電機組1 、2 、3 號之冷凝器及冷
        油器之銅管受損，更換銅管等情，業據提出銅管及冷油
        管器之發票為證；被上訴人則抗辯：該發票係上訴人之
        母公司Power （JV）Company Hong Kong 香港電力合資
        有限公司（下稱香港電力公司）出具，並非銅管真正供
        應商出具之發票云云。查，上訴人提出之上開發票非原
        供應商所出具，此為上訴人所不爭執，固堪信以為真。
        惟：
        被上訴人係保險公司，對保險標的理賠事宜，設有專
          業部門及各種專業人員，其於2001年3 月2 日收受上
          開發票，對該發票形式上之真正均不爭執。發票上則
          載明系爭銅管之長度、壁厚及外徑，MPT 報告已載明
          銅管之密度、長度、壁厚、外徑，應已提供被上訴人
          對該銅管價值查證之相關資料；
        本件係由訴外人香港電力合資有限公司（下稱香港電
          力公司，亦為系爭保險契約要保人及共同被保險人）
          ，購得機組，委託中國唐山冀東電力檢修總公司（下
          稱唐山電力公司）進行修復工作，再由上訴人及香港
          電力合資公司共同出資，事後香港電力公司將本件保
          險契約所生一切權利讓與上訴人，有債權讓與契約書
          為證（見原審卷(一)第101 、102 頁），是上訴人再向
          原供應商單獨取得原始發票顯有重大困難。
        於本院審理中，被上訴人更將該等單據送請GAB
          Robins China Co.,Ltd. 公司（下稱中國GAB 公司）
          進行初步理算，中國GAB 公司除對該發票非原供應商
          所出具部分表示意見外，對上訴人請求該三組機具應
          理賠金額即發票上所載金額1,220,885.08元，亦未為
          任何反對意見
        本院依民事訴訟法第222 條第2 項規定，認上訴人已
          證明其受有損害，但證明該損害額顯有重大困難，爰
          審酌上述一切情況，認此部分之金額應以1,220,885.
          08元為當。
        被上訴人抗辯此部分金額應扣除銅管之殘餘價值，惟
          未提出任何證據以供參酌，本院無從准許。
      (3)上訴人原主張：被上訴人應給付其他材料費233,784.01
        元。嗣經兩造合意以191,981.29美元計算（見本院卷(三)
        第289 頁反面）部分，應予准許，逾此部分，不應准許
        。
    3.修復工程費1,519,289 元：
      上訴人主張：支出修復工程費1,519,289 元，被上訴人對
      此不爭執（見本院卷(三)第289 頁反面），應予准許。
    4.修復所需之其他行政雜支費30,456.4元：
      上訴人主張：支出修復所需之其他行政雜支費30,456.4元
      ，被上訴人對此不爭執（見本院卷(三)第289 頁反面），應
      予准許。
    5.修復期間之通訊費3,249.34元：
      上訴人主張：伊於89年2 月至同年5 月間，與唐山電力公
      司連絡該修復工程進行事宜，所生之通訊費計3,249.34美
      元云云，被上訴人則抗辯：此非修復之必要費用，上訴人
      不得依據上開約定請求等語。查：上訴人於90年3 月2 日
      、93年7 月20日提供之相關電話費、傳真費及付款明細，
      無法證明其內容均與修復工程有關，無從判定該等費用係
      屬必要，不應准許。
    6.停機啟動耗油費13,140元：
      上訴人主張：伊已於93年10月1 日提供停機紀錄，開機後
      24小時內每小時發電量及燃料採購證明等資有補充單據（
      42）第8 項文件（即「計畫及未計畫停機或減少產能之事
      項說明」）、第15至18項文件（即1998年至2001年購油單
      據）、補充單據（41）可資證明云云；被上訴人則抗辯：
      上訴人未提供燃料採購證明等語。查；
      (1)上訴人主張：本件事故發生後停機，重建修復時有支出
        停機啟動之必要，業已交付被上訴人停機紀錄，開機後
        24小時內每小時發電量等補充單據（42）第8 項文件（
        即「計畫及未計畫停機或減少產能之事項說明」）為證
        ，應認係修復之必要費用，則上訴人依據上開約定，請
        求停機啟動耗油費用，應屬有據。
      (2)惟，本件有3 台機組，各機組停機期間何時啟動？油耗
        若干？如何計算？上訴人均未說明；其提出1998年至
        200 1 年購油單據，除僅能證明上訴人購油外，尚不足
        以證明該等購油即係因本件事故停機啟動之耗油。此外
        ，上訴人又未提供其他即關資料以供斟酌，不應准許。
    7.上訴人管理階層差旅費11,016.07 元：
      上訴人主張：伊公司管理高層除需至越南勘災、討論修復
      工作、安排購料，亦需至中國大陸唐山冀東電力檢修公司
      瞭解該公司之修復能力及洽訂修復工程合約，是往返中國
      大陸、臺灣及越南等地，該旅費為本件受損保險標的物重
      建、置換及修復等必要費用云云；被上訴人則以：差旅費
      並非「保險標的物以類似新品置換」時所需之「重置費用
      」，故應予剔除等語置辯。查，上訴人提出之各項單據，
      無法證明其出差之內容，無從判定件與本件修復有何關連
      ，況，上訴人公司營業所設於台灣，業其設於越南國之電
      廠，委託設於大陸唐山之電廠修復，其高階人員出差各地
      所支付之費用，乃上訴人個人特殊因素所致，非一般投保
      戶均有之必要情狀，是其支出之差旅費，顯非重建之必要
      費用。
    8.修復工程所需之保險費5,114元：
      上訴人主張：支出修復工程保險費5,114 元，被上訴人對
      此不爭執（見本院卷(三)第290 頁反面），應予准許。
    9.小結：上訴人得請求之重建成本費用為銅管及冷油管費1,
      220,885.08元、其他材料費191,981.29美元、修復工程費
      1,519,289 元、修復所需之其他行政雜支費30,456.4元、
      修復工程所需之保險費5,114 元，合計2,967,725.77元（
      1,220,885.08+191981.29+1,519,289+30,456.4+5,114=00
      00000.77）
  (二)關於趕工費用（即加班費）部分：
    上訴人主張：伊之技術員工自1999年12月至89年6 月間加速
    檢修受損銅管、機組及配合唐山電力公司修復工程所生之加
    班費，係伊進行修復或重建所生之合理趕工成本；伊已提供
    被上訴人伊相關人員之加班時數及加班費率。被上訴人則以
    ：上訴人應提出事故前後（即1998年1 月至90年12月間）之
    員工加班時數及費率以供比對，方能證明「1999年12月至89
    年6 月間」，上訴人確因事故發生而增加支出若干加班費，
    且費率係依據一般加班費率，而無藉故增加情形云云置辯。
    查：
    (1)系爭保險契約第1 章附加條款之「趕工費用」約明：「本
      保單擴大承保保險標的物直接或間接因保險事故發生遭受
      毀損或滅失，被保險人為進行修復或重建所產生之合理趕
      工成本及費用。趕工成本及費用包括快遞費用及正常上班
      時間以外、夜間、星期日與國定假日之加班費用。本保險
      公司之限額為受損保險標的物正常修復或重建成本之50％
      （EXPEDITING EXPENSES ：The Policy extends to
      include costs and expenses reasonably by the
      Insured for express carriage rates and extra
      payments for overtime, night, Sunday or holiday
      working incurred in connection with the repair or
      reinstatement of the Property Insured directly or
      indirectly arising from an event insured by the
      Policy provided that such expediting expenses
      shall not exceed fifty (50％)percent of the normal
      cost of repair or reinstatement of the Damaged
      Property Insured. ，見原審卷(二)第145 頁、本院前審卷
      (二)第214 頁）。被上訴人對此亦不爭執，是上訴人請求趕
      工費用，應屬有據。
    (2)上訴人主張：其員工自1999年12月至2000年6 月間，為檢
      修受損銅管、機組及配合唐山電力公司修復工程所為之加
      班費計15,092.81 元云云，惟上訴人員工加班期間所施作
      之內容是否與修護內容有關，並未提出證據證明；再核對
      上訴人提出之員工加班時數表與各機組修護之期間如下，
      有中國GAB 公司報告可憑（見本院卷(三)第25頁）：
      第1 號機組更換葉片期間自2000年6 月12日至8 月5 日
        ，加班期間為1999年12月、2000年1 月、3 月及6 月。
      第2 號機組更換葉片期間自2000年3 月18日至5 月1 日
        ，加班期間為1999年12月、2000年1 月至6 月。
      第3 號機組更換葉片期間自2000年7 月22日至9 月11日
        ，加班期間為2000年2 月至4 月。
      其加班期間多與修復期間無關，上訴人收受該報告未表示
      異議；於本院審理中亦未為進一步舉證及說明（見本院卷
      (三)第290 頁），亦難信為真實，不應准許。
  (三)關於營業中斷損失24,817,037.47元：
    1.系爭保險契約約明下列事項（見原審卷(二)第135 、149 、
      151-152頁、本院前審卷(二)第208 頁反面、216 、217 頁-
      反面）：
      (1)第2 章「補償基礎」承保項目1 (a)：
        就營業減少部分：以毛利率乘以毀損發生後補償期間之
        營業額與標準營業額二者之差額所得出之數額。
        （SECTION2- BUSINESS INTERRUPTION 「BASIS OF
        SETTLEMENT」Item No 1 ：(a)In respect of
        Reduction in Turnover ：the sum produced by
        applying the Rate of Gross Profit to the amount
        by which the Turnover during the Indemnity
        Period shall, in consequence of the Damage, fall
        short of the Standard Tunover,）
      (2)「毛利」：
        (a)營業額加上期末存貨及期末半成品之總額。(b) 期
        初存貨及期初半成品及未保險營運費用之數額。於(a)
        部分大於(b) 部分時始發生毛利；營業額：被保險人在
        承保處所營業過程中，因銷售或交付商品或提供服務而
        已收或應收之金錢（如有折扣須加以扣除）。
        （GROSSPROFIT：the amount by which：a) The sum
        of the Turnover and the amount of the Closing
        Stock and Work in Progress shall exceed. b) The
        sum of the amount of the Opening Stock and Work
        in Progress and the amount of the Uninsured
        Working Expenses as set out in the Schedule.）
      (3)「補償期間」：
        自毀損發生之日起至保單附表所載補償期間為止之一段
        期間，在該期間營業結果因毀損發生而受到影響；營業
        額短少：毀損發生後一段期間內營業額與該段期間內之
        標準營業額之差距。
        （INDEMNITY PERIOD：
        The period beginning with the occurrence ofthe
        Damage and the ending not later than the number
        of months specified as the Indemnity Period in
        the Schedule thereafter during which the results
        od the Business shall be affected in consequence
        of the Damage.）
      (4)「毛利率」：
        在毀損發生日前之會計年度中之毛利與營業額之比率。
        （RATE OF GROSS PROFIT：
        the rate of GrossProfit earned on the turnover
        during thefinancial year immediately before the
        date of the Damage. ）
      (5)「標準營業額」：
        自毀損發生前12個月之營業額，相當於賠償期間之營業
        額；（STANDARD TURNOVER ：the Turnover during
        that period in the 12 months immediately before
        the date of the Damage which corresponds with
        the Indemnity Period. ）；為符合營業趨勢、營業變
        遷，以及其他影響營業之變動因素，無論其係發生在毀
        損前或後，只要該因素於毀損未發生之情形下將影響營
        業者，毛利率、標準營業額、薪資總額率須予以適當的
        調整，如此該經過調整過之數字才相當於若無毀損發生
        時原本該期間內可獲得的最近合理可行之結果（to
        which such adjustments shall be made as may be
        necessary to provide for the trend of the
        Business and for variations in or other
        circumstances affecting the Business either
        before or after the Damage or which would have
        affected the Business had the Damage not
        occurred so that the figures thus adjusted shall
        represent as nearly as may be reasonable
        practicable the results which but for the Damage
        would have been obtained during the relative
        period after the Damage.），亦即就影響營業之變動
        因素，無論其係發生在毀損前或後，只要該因素於毀損
        未發生之情形下將影響營業者，則須調整標準營業額。
    2.上訴人主張：因系爭保險事故係於88年12月17日發生，而
      受損銅管換置及汽機葉片、鍋爐清洗等工程實際完工日為
      89年11月8 日，請求自88年12月17日至89年10月31日之營
      業中斷損失等語，被上訴人亦不爭執本件理賠期間為1999
      年12月17日至2000年10月30日（見本院卷(三)第310 頁），
      應屬有據。
    3.上訴人主張：自1999年12月17日至2000年10月31日之營業
      中斷損失為24,817,037.47 元云云，被上訴人予以否認。
      本院查：兩造約定上訴人得請求營業損失，其營業損失標
      準營業額係指毀損發生前12個月之營業額，相當於賠償期
      間之營業額，本件理賠期間為1999年12月17日至2000年10
      月30日，相對應的期間為前年度1998年12月17日到1999年
      10月30日之營業額量；本件營運中斷損失依照契約約定是
      指「標準營業額量」─實際售電量×單價×毛利率，兩造
      對此均不爭執（見本院卷(三)第310 頁），應堪信為真實。
      上訴人主張本件案發之1999年12月17日迄於2000年10月30
      日，因無相對期間可供計算，應以其與越南國約定應提供
      之電量額度即越南國家電網調度令要求之供應量為理算基
      準，主張本件營業中斷損失＝（投保時「預計售電量」－
      實際售電量）×單價×毛利率云云，有上訴人提出營運中
      斷－電力事業金額計算表為憑，經GAB 公司附於2001年4
      月20日出具之報告中可憑（見原審卷(二)第51頁、卷(三)第36
      3 、364 頁，本院前審卷(五)第170-206 ），此與本件契約
      上開約定之內容明顯違反，不可採信。
    4.上訴人主張：本件營業中斷損失，可依被上訴人提出由
      Maston Driscoll&Damico PTE,LTD（下稱MDD 公司）於20
      08年10月29日作成之報告理賠等語（見本院卷(三)第311 頁
      反面）；被上訴人則予否認。查：
      (1)本件固無相對應理賠期間之標準營業額量可供計算，惟
        ，為符合毀損期間最合理可行之結果，契約內又明定影
        響營業之變動因素，無論其係發生在毀損前或後，是就
        該因素於毀損未發生之情形下，將影響營業者，毛利率
        、標準營業額等，准予適當調整，被上訴人亦同意參酌
        季節因素、效能改良利益、其他因素以及內部用等調整
        因素後，估算每月淨電量損失，乘以每（千）度售電價
        格，再乘以毛利率，估得系爭損害期間各個月份相關營
        業中損失數據（見本院卷(三)第321 頁），合先敘明。
      (2)本件上訴人受有營業中斷損失，兩造均不爭執，上訴人
        證明其損害又有重大困難，詳如前述，本院依民事訴訟
        法第222 條第2 項規定，斟酌被上訴人經由GAB 公司委
        託專業之MDD 公司於2008年10月29日作成之理賠報告，
        有關本件營業中斷損失應認係4,070,215 元，詳如該理
        賠報告及中譯本（見外放證物被上證10）。
      (3)被上訴人雖抗辯：MDD 公司於2010年2 月4 日提出之營
        業中斷損失報告，已更正本件金額為1,850,290 美元云
        云。惟，MDD 公司2010年2 月4 日報告係扣除越南政府
        給付上訴人之供應發電之油品補償金後所計算之理賠金
        額，該油品補償金係上訴人與越南國政府間之法律關係
        所為之補償，於兩造保險契約內並無應予扣除之約定，
        MDD 公司將該補償金逕予扣除，難謂有據。被上人訴人
        此部分之抗辯，難謂有據。
    5.小結，上訴人請求營業中斷損失，於4,070,215 元之範圍
      內應予准許，逾此部分，不應准許。
  (四)據上，上訴人得請求之金額應為重建成本費用2,967,725.77
    元、營業中斷損失4,070,215 元，合計7,037,940.77元。（
    0000000.77+ 0000000= 0000000.77）
六、被上訴人抗辯：上訴人於起訴時雖主張受有財產損失及營業
    中斷損失總計為27,943,553.64 ，惟其於民國（下同）92年
    1 月16日起訴時僅請求10萬元，及至93年6 月17日始擴張聲
    明至27,943,553.64 元，擴張聲明部分已罹於2 年消滅時效
    ；雖被上訴人曾於91年4 月3 日具函承認上訴人保險金請求
    權之時效存在，至多僅係自發函時重行起算2 年消滅時效期
    間，延至93年4 月2 日即已屆滿，上訴人遲至93年6 月17日
    始為擴張聲明，該部分亦已罹於消滅時效云云。惟查，有關
    於上訴人擴張聲明請求部分，曾於時效屆滿前之93年3 月24
    日以存證信函催告被上訴人給付，並於同月25日合法送達於
    被上訴人，此有存證信函及回執在卷可憑（見原審卷(二)第
    328 、329 頁），依民法第129 條第1 項第1 款規定，該擴
    張部分之請求權時效即因上訴人之請求而告中斷，上訴人嗣
    後於6 個月內即93年6 月17日起訴請求，依同法第130 條規
    定之反面解釋，自未罹於時效，且此部分亦經被上訴人於原
    審陳明上訴人擴張後之請求未罹於時效在卷（見原審卷(二)第
    376 頁），則其於本院再提出時效抗辯，自不足採。
七、按保險人應於要保人或被保險人交齊證明文件後，於約定期
    限內給付賠償金額，無約定期限者，應於接到通知後15日內
    給付之。保險人因可歸責於自己之事由致未在前項規定期限
    內為給付者，應給付遲延利息年利1 分，保險法第34條定有
    明文。查：
  (一)上訴人主張：本件保險事故確已發生，依系爭保險契約約定
    ，保險公證人GAB 公司應為雙方辦理賠款理算，伊於89年11
    月10日GAB 公司經理朱騰堅作成確認被上訴人應予理賠之報
    告後，已分別於90年3 月2 日、28日提出本件實質損失及營
    業中斷損失金額及相關單據等予被訴人，請求總理賠金額27
    ,943,553.64 元；GAB 公司並已就該等單據進行損害評估；
    惟上訴人除分別於90年3 月20日、4 月25日函復伊，本件保
    險事故仍在調查中外，逾15日未為任何理賠等情，業據提出
    信函及中文譯文（見原審卷(一)第36-39 頁）、GAB 公司第4
    次公證報告（見原審卷(二)第10頁）、被上訴人信函及中文譯
    文（見本院前審卷(一)第238-241 頁）為證；被上訴人對此不
    爭執，自堪信為真實。
  (二)被上訴人雖抗辯：上開單據僅係部分文件，迄於本院審理時
    ，上訴人仍未依保險法第34條規定，提出完備之證明文件云
    云。惟，保險法第34條所謂之證明文件，就財產保險而言，
    應係指請求賠償之損失清單及相關證明單據，上訴人提出之
    上開文件包含請求賠償之內容、金額及傳、發票等，並經被
    上訴人查收在案，即應認上訴人已依保險法第34條規定交齊
    證明之文件。至於上訴人請求之內容應否准許？金額是否正
    確？單據可否為完足之證明？則為被上訴人對該文件調查及
    估算之另一問題，被上訴人對應支付之保險金，仍應依保險
    法第34條規定給付之期限為給付。是被上訴人此部分之抗辯
    ，不足採信。
  (三)上訴人再主張：被上訴人未依規定理賠，伊乃於90年6 月7
    日再委請律師發函，再催告請被上訴人「於文到10日內速為
    賠償，並依保險法34條第2 項規定，依年利1 分計算之遲延
    利息，逾期即依法追訴」，被上訴人於同年6 月8 日收受該
    催告函，迄今仍未遵期理賠之事實，有催告函及掛號郵件收
    件回執影本可按（見原審卷(一)第40頁），被上訴人對此復不
    不爭執，亦堪信為真實。是被上訴人未依保險法第34條第1
    項規定於收受通知後15日內即90年4月12日前給付保險金，
    依同條第2項規定，應負遲延責任，則上訴人請求被上訴人
    自催告函期滿之90年6月18日起，按年息10%給付遲延利息，
    於法亦屬有據。
八、綜上所述，上訴人主張本件保險事故業已發生，為可採；被
    上訴人抗辯本件係保單所列之除外不保事項云云，無可採信
    。從而，上訴人本於保險契約之法律關係，請求被上訴人給
    付保險金26,700,308.25 元，於7,037,940.77元及自90年6
    月18日起至清償日止按年息百分之10計算之利息，為有理由
    ，應予准許，逾此部分之請求，於法無據，不應准許。原審
    就上開應准許部分，為上訴人敗訴之判決，尚有未洽。上訴
    意旨指摘原判決不當，求予廢棄改判，為有理由。爰由本院
    予以廢棄改判，如主文第2 項所示。原審就前開不應准許部
    分，所為上訴人敗訴之判決，其理由雖與本院不同，但結果
    並無二致，仍應維持，此部分上訴意旨指摘原判決不當，求
    予廢棄改判，為無理由。又兩造均陳明願供擔保宣告准免假
    執行，經核均無不合，爰依起訴時臺灣銀行之美金匯率33.
    37元（見本院前審卷(五)第283 、284 頁）分別酌定相當擔保
    金額准許之。至於上訴人敗訴部分，其假執行之聲請失所附
    麗，應併予駁回。
九、本件事證已明，兩造其餘攻擊防禦方法及爭點，核與本件判
    決結果無涉，爰不一一論述。
十、據上論結，本件上訴為一部有理由，一部無理由，依民事訴
    訟法第450 條、第449 條第2 項、第1 項、第79條、第463
    條、第390條第2 項、第392 條，判決如主文。
中    華    民    國    99    年    3     月    23    日
                    民事第十五庭
                        審判長法  官  林恩山
                              法  官  郭松濤
                              法  官  陳雅玲
正本係照原本作成。
如不服本判決，應於收受送達後20日內向本院提出上訴書狀，其
未表明上訴理由者，應於提出上訴後20日內向本院補提理由書狀
（均須按他造當事人之人數附繕本）上訴時應提出委任律師或具
有律師資格之人之委任狀；委任有律師資格者，另應附具律師資
格證書及釋明委任人與受任人有民事訴訟法第466條之1第1項但
書或第2項（詳附註）所定關係之釋明文書影本。
中    華    民    國    99    年    3     月    23    日
                              書記官  葉國乾
附註：
民事訴訟法第466條之1（第1項、第2項）：
對於第二審判決上訴，上訴人應委任律師為訴訟代理人。但上訴
人或其他法定代理人具有律師資格者，不在此限。
上訴人之配偶、三親等內之血親、二親等內之姻親，或上訴人為
法人、中央或地方機關時，其所屬專任人員具有律師資格並經法
院認為適當者，亦得為第三審訴訟代理人。

司法院資訊處製作；財團法人民間司法改革基金會備份。
